臺灣彰化地方法院民事判決　九十三年度訴字第四一三號
　　原　　　告　丁　○
　　訴訟代理人　黃清華律師
　　被　　　告　己○○
　　訴訟代理人　丙○○
　　被　　　告　乙○○
　　訴訟代理人　庚○○
右當事人間請求分割共有物事件，經本院於民國九十四年一月二十日言詞辯論終結，
判決如下：
    主      文
兩造所共有坐落彰化縣員林鎮鎮○段柒肆捌地號、地目旱、面積捌玖陸點捌陸平方
公尺土地，其分割方法如附圖二所示編號７４８部分、面積壹零柒肆點伍肆平方公尺
，分歸原告取得；編號７４８－Ａ與７４８－Ｃ部分、面積各捌零零點貳零平方公尺
與貳柒肆點伍平方公尺，分歸被告乙○○取得；編號７４８－Ｂ與７４８－Ｄ部分
、面積各柒捌零點壹玖平方公尺與貳玖肆點伍平方公尺，分歸被告己○○取得；編
號７４８－Ｅ部分、面積陸柒點貳平方公尺，分歸兩造取得，並按應有部分各三
分之一之比例維持共有。
訴訟費用由被告各負擔三分之一，餘由原告負擔。
    事實及理由
一、原告起訴主張：坐落彰化縣員林鎮鎮○段七四八地號、地目旱、面積三八九六點
    八六平方公尺土地（下稱系爭土地）為兩造所共有，應有部分各為三分之一。系
    爭土地並無因物之使用目的不能分割或契約訂有不分割期限之情形，且兩造無法
    協議分割，爰基於民法第八百二十三條第一項、第八百二十四條第二項之法律規
    定，請求准予裁判分割等語。並聲明：主張依附圖一所示方法分割。
二、被告之聲明及陳述：
  (一)被告乙○○辯稱：訴外人許金傳即被告乙○○之父與被告己○○於民國七十四年
    間，共同在系爭土地上如附圖三所示編號Ａ、Ｂ部分各興建房屋一棟（下稱系爭
    Ａ、Ｂ二棟房屋），經許金傳與被告己○○協議，許金傳分配取得系爭Ａ棟房屋
    ，被告己○○分配取得系爭Ｂ棟房屋。其等二人亦同時與原告達成協議，系爭土
    地其餘部分，原告分配在東側，許金傳分配在西側與系爭Ａ、Ｂ二棟房屋相鄰，
    被告己○○則分配在原告與許金傳中間，且將分配結果記載在系爭Ａ、Ｂ二棟房
    屋之建造執照附圖上，按兩造分管協議，請求依附圖一所示方法分割。另否認許
    金傳曾於八十四年間，與被告己○○以抽籤方式決定系爭土地分配之位置等語。
    並聲明：同意分割。
  (二)被告己○○辯稱：許金傳與被告己○○於七十四年興建系爭Ａ、Ｂ二棟房屋時，
    僅以抽籤方式分配系爭Ａ、Ｂ二棟房屋，且因原告當時尚未在系爭土地上興建房
    屋，其等二人即同意由原告優先選擇系爭土地其餘部分，經原告擇定分配在系爭
    土地東側，至於系爭土地剩餘部分如何分配，許金傳與被告己○○則未協議。嗣
    於八十四年間，委由訴外人大員隆地籍測量有限公司製作分配圖時，始由許金傳
    與被告己○○抽籤決定，被告己○○分配在西側與系爭Ａ、Ｂ二棟房屋相鄰，許
    金傳則分配在原告與被告己○○中間，當時雖未約定分配究指分割或分管，然依
    習慣，應為分割之意思，故請求依附圖二所示方法分割等語。並聲明：同意分割
    。
三、本件原告主張：系爭土地為兩造所共有，應有部分各為三分之一，且無因物之使
    用目的不能分割或契約訂有不分割期限之情形等語，業據其提出土地登記謄本、
    地籍圖謄本為證，經核相符，復為被告所不爭執，應信為真實。原告另主張：兩
    造無法協議分割系爭土地等語，為被告乙○○所不爭執，被告己○○則辯稱：八
    十四年間，許金傳與被告己○○抽籤時，雖未約定分配究指分割或分管，然依習
    慣，應為分割之意思等語。經查，證人即大員隆地籍測量有限公司負責人甲○○
    於本院九十三年十二月三十日準備程序期日即具結證稱：八十四年受委託測量系
    爭土地時，因當時法令之限制，只有談分管的問題，並未表示要分割等語，且證
    人即原告之子戊○○於該次準備程序期日亦證稱：當時三位共有人都知道是協議
    分管，不是協議分割等語，足見被告己○○前揭辯詞，並不可採。兩造就系爭土
    地無法達成分割協議之事實，應堪認定。因此，原告依民法第八百二十三條第一
    項、第八百二十四條第二項之規定，請求分割系爭土地，於法有據，應予准許。
四、按共有人因共有物分割之方法不能協議決定，而提起分割共有物之訴，應由法院
    斟酌共有物之性質、共有人之意願、全體共有人之利益、經濟效用等因素，秉持
    公平原則，而為適當之分配。又分割共有物固不受分管契約之拘束，惟盡量依各
    共有人使用現狀定分割方法，以維持現狀，減少共有人所受損害，當不失為裁判
    分割斟酌之一種原則。經查：(一)系爭土地雖屬旱地目土地，然該土地業經依法編
    定為八卦山脈風景特定區（百果山地區）都市計畫之農業區，此有彰化縣員林鎮
    公所簡便行文表九十三年六月十一日（九三）員鎮工字第一五七三三號在卷可稽
    ，故系爭土地即不屬於農業發展條例第三條第十一款所稱之耕地，自不受同條例
    第十六條關於耕地分割後每人最小面積與分割宗數不得超過共有人人數之限制。
    (二)系爭土地如附圖三所示編號Ａ部分ＲＣ造二層樓房一棟，為被告乙○○所有；
    編號Ｂ部分ＲＣ造二層樓房一棟，為被告己○○所有；編號Ｃ部分現為雜草空地
    ；編號Ｄ部分土地，現由原告管理，種植樹木，並建有石棉瓦造倉庫一間等情，
    此有現場照片在卷可稽，且經本院會同彰化縣員林地政事務所人員現場勘驗明確
    ，作成複丈成果圖即附圖三與勘驗筆錄可考，復為兩造所不爭執，應認屬實。而
    系爭Ａ、Ｂ二棟房屋，均為ＲＣ造二層樓房，具有相當之經濟價值，且興建當時
    ，經全體共有人同意，並依法申請建造執照，領有使用執照，此有彰化縣政府建
    設局七六彰建都（使）字第二二七二一、二二七二二號使用執照影本在卷為憑，
    復經本院依職權向彰化縣政府調取上開使用執照與七六彰建都字第一三三一○、
    一三三一一號變更建築執照之申請資料，核閱無訛，是系爭Ａ、Ｂ二棟房屋確有
    保留之實益與必要。(三)系爭土地東西寬約一百五十一公尺，南北長約十九至三十
    一公尺，為狹長型之土地，故系爭土地之分割方法，除西側部分為配合系爭Ａ、
    Ｂ二棟房屋所坐落基地，分割線應採東西走向外，其餘土地之分割線則應採南北
    走向，避免兩造分割取得之土地過於狹長。惟系爭土地僅有西側與東側分別面臨
    彰化縣員林鎮○○路○段六八巷與現有巷道，可作為對外通行之用，南側與北側
    則分別與訴外人所有之土地毗鄰，無法對外通行，為使兩造分割取得之土地均得
    以對外通行至道路，並參酌兩造均同意在系爭土地南側設置共有道路之意願，應
    認為系爭土地確有在南側留設共有道路，俾供兩造日後通行之需要。又附圖一與
    附圖二所示分割方法，固均在系爭土地南側留設四公尺寬之共有道路，惟附圖一
    所示分割方法，在編號７４８－Ｄ部分與相鄰同段七七一地號土地間之轉角處，
    共有道路寬度竟減縮至約三公尺，致使其餘部分所留設四公尺寬之共有道路，無
    法達成預期效用，是以關於共有道路之留設方式，應以附圖二所示分割方法，並
    由兩造按原應有部分比例維持共有，較為妥適。(四)系爭土地如附圖三所示編號Ａ
    部分，現由被告乙○○分管；編號Ｂ部分，現由被告己○○分管；編號Ｄ部分，
    現由原告分管等情，為兩造所不爭執，業如前述。至於附圖三所示編號Ｃ部分之
    分管現狀，被告乙○○與己○○之抗辯迥不相同，並各以前詞置辯。然依本院向
    彰化縣政府調取之上開變更建築執照申請資料，該建築執照所附配置圖上，僅載
    有許金傳、被告己○○二人分配之位置，並無原告分配位置之記載，且配置圖上
    許金傳所分配之位置在系爭土地東側，亦與被告乙○○所辯不符。又證人甲○○
    於本院上開準備程序期日具結證稱：八十四年左右受委託測量系爭土地，當時有
    說最東邊是給丁○，中間兩塊己○○與許金傳如何分配，我建議他們用抽籤的方
    式決定。後來，己○○與許金傳一起到我們公司表示要用抽籤的方式，抽籤的結
    果是己○○是西邊，許金傳是中間的那塊，當天並無異議，後來二人都有來表示
    許金傳已經後悔等語。證人戊○○亦證稱：八十四年間，確實有在大員隆有限公
    司抽籤決定己○○、許金傳二人的位置，當時有我、甲○○、許金傳、己○○四
    人在場。抽籤結果，許金傳在中間，己○○在房子後面，當時雙方在場沒有表示
    意見，但是當晚庚○○來電向我父親表示己○○與許金傳都不同意抽籤的結果等
    語，足見附圖三所示編號Ｃ部分，許金傳與被告己○○確係於八十四年間，始以
    抽籤方式決定分管位置。被告乙○○前揭辯詞，並不可採，被告己○○所為抗辯
    ，應為真正。被告乙○○既由被繼承人許金傳繼承系爭土地應有部分，自應受許
    金傳與原告、被告己○○所定分管契約之拘束。因此，系爭土地如附圖三所示編
    號Ｃ部分，被告己○○係分管位置在西側與系爭Ａ、Ｂ二棟房屋相鄰，被告乙○○分管位置則在原告與被告己○○中間，應堪認定。(五)本院審酌系爭土地之性質
    與形狀、共有人之意願、全體共有人之利益、對外通行之需求、共有人約定分管
    現況等一切情狀，認為應以附圖二所示方法分割最為適當。
五、訴訟費用負擔之依據：民事訴訟法第七十八條、第八十條之一、第八十五條第一
    項但書。
中　　　華　　　民　　　國　　九十四　　年　　　二　　　月　　  三 　　 日
                                    臺灣彰化地方法院民事第二庭
~B法　　　官　鄭舜元
右為正本係照原本作成。
如對本判決上訴，應於判決送達後二十日內向本院提出上訴狀。
中　　　華　　　民　　　國　　九十四　　年　　　二　　　月　　  三 　　 日
~B法院書記官　顏督訓
